【裁判字號】    98,台再,50
【裁判日期】    980930
【裁判案由】    請求不動產所有權移轉登記
【裁判全文】
最高法院民事判決                九十八年度台再字第五○號
再 審原 告  甲○○
            乙○○（即中村秀子.
                      514-.
共      同
訴訟代理人  陳煥生律師
            歐宇倫律師
再 審被 告  祭祀公業劉明公
法定代理人  丙○○
訴訟代理人  陳明欽律師
上列當事人間請求不動產所有權移轉登記事件，再審原告對於中
華民國九十六年十二月六日本院判決（九十六年度台上字第二七
一七號），提起再審之訴，本院判決如下：
    主  文
再審之訴駁回。
再審訴訟費用由再審原告負擔。
    理  由
再審原告對於本院九十六年度台上字第二七一七號確定判決（下
稱原確定判決）以有民事訴訟法第四百九十六條第一項第一款及
第二款之情形，提起再審之訴，無非以：（一）依內政部民國八
十八年三月三十日（八八）台內民字第八八○三二九七號函釋，
有關祭祀公業管理人之產生，由派下員大會選舉者，除該祭祀公
業另有規約規定者，應經全體派下員過半數之出席，出席派下員
過半數之決議行之；又內政部七十九年十一月十四日（七九）台
內民字第八四八○九九號函釋，民政機關核發派下全員證明書，
係因當事人之申請而發給，並無確定私權之效力。台北市民政局
雖公告祭祀公業劉明公（下稱系爭公業）派下員計有劉禎輝等十
八人，惟仍應以真正之派下員人數為準，未經登記之派下員，不
當然喪失派下員之資格。系爭公業至七十一年間，派下員已有七
百人以上，前程序原確定判決僅以二十二人為派下員大會出席人
數之計算基礎，已有違誤，派下員大會所為決議無效，丙○○非
系爭公業之合法管理人，第二審判決及原確定判決均未認為丙○
○提起本件訴訟為當事人不適格，自屬適用法規顯有錯誤。（二
）丙○○於前程序第二審追加聲明，請求再審原告等人應將前程
序第二審判決附表（下稱附表）三所示房屋交付予伊；並自九十
年九月九日起至遷讓房屋之日止，按月給付新台幣（下同）二十
五萬元，及自八十九年十一月十五日起至遷讓房屋之日止，按月
給付六萬三千一百六十元。該追加部分，再審被告未繳納訴訟費
用，前程序第二審未定期先命補正，即誤為實體判決，適用法規
亦有違誤。（三）再審原告乙○○未居住於附表三所示房屋六樓
，另該屋七樓為系爭公業之祭祀大廳，為全體派下員公共使用，
亦非再審原告占有，原確定判決准丙○○援用民法第七百六十七
條之規定，命再審原告返還附表二所列各物及附表三所示房屋於
伊，有違本院五十二年台上字第九○四號判例意旨。（四）原確
定判決認附表一之房地所有權，無從確定移轉登記予何人，竟命
再審原告應將該房地交付予丙○○，判決理由與主文顯屬矛盾云
云，為其論據。
惟按第三審為法律審，其所為之判決，以第二審判決所確定之事
實為基礎，故民事訴訟法第四百九十六條第一項第一款所謂適用
法規顯有錯誤，對第三審判決而言，應以該判決依據第二審判決
所確定之事實而為法律上之判斷，有適用法規顯有錯誤之情形為
限。查本件祭祀公業成立已歷一、二百年，後裔雖多，向未聯繫
，七十年間親族代表會議決議推選劉禎輝教授等人代表公業向台
北市政府申請登錄為派下員，獲准依當時「祭祀公業土地清理要
點」之程序核發派下員證明書、派下員名冊暨規約書，劉禎輝並
依規約書之規定被選為管理人，亦獲台北市政府同意備查；嗣列
於派下員名冊內之劉連生、劉賢俊、管理人劉禎輝相繼死亡，劉
森村、劉龍發、劉志明、劉玉敦、劉文彬、劉明澈、劉明毅分別
為各該派下員之繼承人，劉森村等七人縱尚未依規定辦理派下員
變動登記，依規約書之規定及繼承習慣仍應視為公業之派下員等
情，為前程序第二審判決所確定之事實。原確定判決根據此事實
，認為前程序第二審判決依規約書之約定認定九十一年四月五日
系爭公業所舉行派下員大會，以派下員名冊原十八人扣除已亡故
者三人，加計劉森村等七人合計二十二人，為派下員大會出席人
數之計算基礎，據以選出丙○○為合法管理人，即難謂有適用法
規錯誤之情形。又附表一之房地所有權，應移轉登記予何人，雖
不明確，然此與丙○○依其為系爭公業管理人之身分，是否可請
求再審原告將該房地交付予伊，係屬二事，故原確定判決將第二
審判決命再審原告移轉附表一之房地所有權予丙○○部分廢棄，
發回第二審法院，與原確定判決維持第二審判決所為命再審原告
應將該房地交付予丙○○，駁回再審原告此部分之上訴，並無判
決主文與理由矛盾之情形。其餘再審原告之主張，俱屬前程序第
二審認定訴訟標的之價額及再審原告有無占有房屋之事實當否問
題，非屬適用法規顯有錯誤，自非民事訴訟法第四百九十六條第
一項第一款、第二款規定得提起再審之訴之事由。再審論旨，求
予廢棄原確定判決，非有理由。
據上論結，本件再審之訴為無理由。依民事訴訟法第七十八條，
判決如主文。
中    華    民    國  九十八  年    九    月   三十   日
                      最高法院民事第二庭
                          審判長法官  吳  正  一
                                法官  陳  淑  敏
                                法官  阮  富  枝
                                法官  許  澍  林
                                法官  簡  清  忠
      本件正本證明與原本無異
                                      書  記  官
中    華    民    國  九十八  年    十    月   十二   日
                                                    R


司法院資訊處製作；財團法人民間司法改革基金會備份。
